---
title: "PEC 1 - Análisis de datos ómicos"
author: "Malena Díaz Río"
date: "2024-11-3"
format:
    html: 
      toc: true
      toc-depth: 4
      number-sections: true
      embed-resources: true
    pdf:
      toc: true
      toc-depth: 3
      number-sections: true      
knit:
  quarto:
    chunk_options:
      echo: true
      cache: false
      prompt: false
      tidy: true
      comment: NA
      message: false
      warning: false
    knit_options:
      width: 75
# reference-location: margin
editor_options: 
  chunk_output_type: console
editor: 
  markdown: 
    wrap: 72
---

# Resumen ejecutivo

En este estudio se realiza una exploración de datos sobre el set de
datos público "human cachexia" con el fin de determinar qué metabolitos
y qué valores de estos metabolitos podrían ser unos biomarcadores para
poder diagnosticar de una forma preventiva la caquexia la cual padecen
más del 80% de las víctimas con cáncer. Se ha realizado una limpieza y
normalización de los datos, se han eliminado variables altamente
correlacionadas y se han determiando las variables que más impacto
pueden tener para resolver este reto mediante un análisis de
correlaciones, pruebas estadísticas de comparación de grupos así como a
través del análisis de los coeficientes de una regresión logística. Así,
se ha obtenido que las variables que más utilidad presentan para
diferenciar pacientes con caquexia son la Glucosa, la
N,N-Dimethylglycine, la 3-Hydroxybutyrate, el Succinato y el Acetato
donde valores altos indican que el paciente padece de esta enfermedad.
Otras variables que podrían resultar de interés para un clínico son
Adipato, el Quinolinato, la Leucina y la Valina. La principal limitación
de este estudio es la falta de registros de control y el desbalanceo de
pacientes sanos frente al número de pacientes con caquexia. Así, no se
puede afirmar que los resultados obtenidos sean lo suficientemente
robustos como para integrarlos en la práctica clínica.

Todos el código utilizado para realizar este estudio está disponible en
un repositorio Github que se encuentra en el siguiente enlace:
<https://github.com/mdiazrioUOC/Diaz-Rio-Malena-PEC1.git>.

# Objetivos del estudio

La caquexia se define como la pérdida de músculo esquelético y grasa
como efecto secundario del cáncer y se traduce en síntomas como
debilidad o anorexia. Hoy en día es la causa principal del 30% de las
víctimas con cáncer \[1\]. El motivo inicial por el que surge la
caquexia no está claramente determinado siendo este un resultado de
múltiples factores \[1\]. Así, el diagnóstico temprano de esta
enfermedad a partir de biomarcadores de metabolitos podría ser una gran
aportación a la comunidad científica \[2\]. De ahí nace la finalidad de
este estudio que consiste en la comparación en la distribución de
metabolitos entre dos grupos de pacientes: un grupo que padece de
caquexia y un grupo de control. El fin es identificar aquellas variables
con más diferencias significativas entre ambos grupos así como los
valores de estas variables que empujarían al clínico a diagnosticar una
caquexia.

# Materiales y métodos

El conjunto de datos utilizados para realizar este estudio es abierto y
se puede obtener a través del siguiente enlace:
<https://rest.xialab.ca/api/download/metaboanalyst/human_cachexia.csv>.
Este dataset consiste en los datos de 77 pacientes de los cuales se han
recogido 63 variables diferentes.  De los 77 pacientes 30 pertenecen al
grupo de control y 47 al grupo que padece de caquexia. Las 63 variables
son de tipo numérica (doubles) e indican el valor de diferentes
metabolitos que pueden ser aminoácidos, carbohidratos, lípidos…etc en un
momento determinado. Este conjunto de datos no tiene ningún valor
faltante.

Para llevar a cabo el análisis de los datos se ha utilizado el lenguaje
de programación `R`. Además, se han explotado las librerías
proporcionadas por el gestor de paquetes de Bioconductor que ayudan al
usuario de datos ómicos a manipular los diferentes conjuntos de una
manera eficaz.  Todo el código utilizado para la exploración de datos se
encuentra dispuesto en un archivo de R markdown (.Rmd) con el fin de
facilitar la visualización de los resultados.

El estudio de las variables diferenciadoras entre pacientes con caquexia
y sin ella se ha llevado a cabo en tres pasos siguiendo el flujo natural
del proceso de datos ómicos. Una vez planteada la pregunta biológica y
obtenidos los datos crudos se procedió a realizar un control de calidad,
preprocesado y normalización de los datos. Más tarde se realizó una
exploración de los datos estudiando tanto sus distribuciones por
separado como las interacciones entre las diferentes variables del
conjunto de datos. Finalmente, se procedió a realizar un análisis
estadístico que pretende realizar la comparación en las variables de
ambos grupos.

## Preprocesado, control de calidad y normalización

El primer paso al recibir los datos crudos fue la adaptación de estos a
un formato fácilmente manejable. De esta forma, los datos se vuelcan en
una estructura de tipo *Summarized* *Experiment* que permite condensar
toda la información relativa al estudio en un único objeto. Así, se
llevaron a cabo una serie de transformaciones en el set de datos
original. Por una parte, se separó el dataset en dos conjuntos de datos,
uno conteniendo la variable dependiente, es decir, el grupo de cada
paciente en forma de factor y otro conjunto con todas las variables
independientes. Este segundo conjunto de datos, para cumplir con el
formato impuesto por el *Summarized* *Experiment* se traspuso obteniendo
un dataset con una columna por paciente y una fila por variable. Además,
se definió una serie de metadatos sobre el experimento incluyendo el
autor y la fuente de los datos con el fin de garantizar la integridad de
estos.   

Una vez creada la estructura necesaria, se procedió a realizar el
control de calidad. Este proceso trata de resolver tres preguntas
claves: estudio de valores faltantes, estudio de valores anómalos e
identificación de correlaciones altas. Para la identificación de valores
anómalos se utilizó el criterio del rango IQR que consiste en
identificar como valor anómalo todo aquel que quede fuera del rango
$[\hat{x} - 1,5 IQR,\hat{x} + 1,5 IQR]$, siendo $\hat x$ el estimador de
la media de cada variable en el conjunto de datos. Aquellos valores que
salían del rango permitido se imputaron al mínimo o máximo valor que
entrara dentro del rango.  

Por último, se procedió a normalizar los datos. Este paso permite evitar
que variables que tengan una escala mayor empujen al análisis
estadístico a concluir que las diferencias entre ambos grupos de
pacientes para esas variables es mayor frente a otras con una escala
menor. Además, la mayoría de los análisis estadísticos requieren que las
variables presenten una distribución normal. Por lo tanto, se calculó el
logaritmo natural de todas las variables y este dataset se añadió al
objeto *arrays* del objeto *SummarizedExperiment*.

## Exploración de los datos

Para entender el comportamiento del conjunto de variables se realizaron
comparaciones de media y desviación estándar de los dos grupos. Para
ello y asumiendo condiciones de normalidad, se realizó una prueba
T-Test. Junto con el p-valor de esta prueba, se estudió el valor del FDR
que pretende estimar la corrección de este valor frente a un conjunto de
datos con un alto número de variables independientes. Además, se
representaron las distribuciones de las variables con menor p-valor,
esto es, con más diferencias significativas entre ambas poblaciones. Por
último, se estudió la correlación de cada variable con la variable
objetivo mediante el coeficiente de correlación de Pearson. Se realizó
también un estudio de las correlaciones entre variables del set de datos
con el fin de eliminar variables que tuvieran correlaciones muy altas y
que, por lo tanto, estuvieran aportando información duplicada.

## Análisis estadístico

Una vez observadas las variables con más impacto en la variable objetivo
así como sus distribuciones se llevó a cabo un análisis estadístico que
permitiera extraer conclusiones robustas. Para ello se realizaron los
siguientes pasos. Por una parte, se seleccionaron las 20 variables con
menor p-valor y se ajustó una regresión logística para determinar si
había diferencias significativas entre los pacientes con caquexia y los
pacientes del grupo control. Además, se crearon una serie de modelos de
regresión logística con diferentes conjuntos de variables para obtener
aquella combinación que mejor rendimiento demostrase. De este modo, se
utiliza el método de selección hacia delante. Mediante este análisis se
obtuvieron las variables más significativas para el diagnóstico de
caquexia. Por último, se realizó un estudio de los coeficientes de
regresión mediante los cuales se observa qué valores de cada variable
indican la presencia de esta enfermedad.

# Resultados

```{r , include=FALSE}
load('./data/human_cachexia_summarized_exp.rda')
library(SummarizedExperiment)
library(knitr)
library(MASS)
```

## Preprocesado, control de calidad y normalización

El dataset human_cachexia presentó un 0% de nulos por lo que no hizo
falta afrontar valores faltantes. Para el cálculo de los valores
anómalos, se estudió la distribución de las variables mediante la
representación de histogramas. La distribución para todas las variables
resultó no cumplir con las condiciones de normalidad y seguir más bien
una distribución exponencial como se puede apreciar en la figura 1. Así,
se normalizó la distribución calculando el logaritmo natural de cada una
de estas variables. La distribución original y la distribución después
de calcular el logaritmo se pueden visualizar en las siguientes figuras:

```{r DistribuciónOriginal, fig.cap="Distribución de las variables del set de datos human cachexia", echo=FALSE, fig.height=5}
par(mfrow = c(8, 8), mar = c(1, 1, 1, 1), oma = c(2, 2, 2, 2))  
for (i in 1:63) {
  hist(assays(se)$counts[i, ], main = "", xlab = "", ylab = "", col = "lightblue", border = "white",  cex.lab = 0.5, cex.axis=0.5,
)
}
```

```{r DistribuciónLogarítima, fig.cap="Distribución de los logaritmos de las variables del set de datos human cachexia", echo=FALSE, fig.height=5}
assays(se)$log_counts <- log(assays(se)$counts)

par(mfrow = c(8, 8), mar = c(1, 1, 1, 1), oma = c(2, 2, 2, 2))  
for (i in 1:63) {
  hist(assays(se)$log_counts[i, ], main = "", xlab = "", ylab = "", col = "lightblue", border = "white",  cex.lab = 0.5, cex.axis=0.5)
}
```

Una vez calculado el logaritmo y calculados los intervalos de valores
válidos a partir del IQR, se obtuvieron 32 valores anómalos los cuales
pertenecían a las variables 1-Methylnicotinamide, 2-Aminobutyrate,
2-Oxoglutarate, 3-Aminoisobutyrate, Acetone, Adipate, Betaine, Citrate,
Formate, Fumarate, Glucose, Lactate, Pantothenate, Sucrose, Tartrate y
Xylose. Las variables Adipate y 2-Oxoglutarate presentaron 4 valores
anómalos, esto es, un 5%. Con el fin de confirmar la validez de los
rangos calculados en la figura 3 se puede observar los límites de los
rangos frente a la distribución original de aquellas variables que
presentaron valores anómalos.

```{r IQR Range Calculation, include=FALSE}
Q1Q3 <- apply(assays(se)$log_counts, 1, function(x) quantile(x, probs = c(0.25, 0.75)))
IQR <- Q1Q3[2,] - Q1Q3[1,]

# Definir límites para detectar outliers
limite_inferior <- Q1Q3[1,] - 1.5 * IQR
limite_superior <- Q1Q3[2,] + 1.5 * IQR

# Asignar a los valores anómalos 
tmp_data <- assays(se)$log_counts
for (i in 1:nrow(tmp_data)) {
  tmp_data[i, tmp_data[i, ] < limite_inferior[i]] <- NaN
  tmp_data[i, tmp_data[i, ] > limite_superior[i]] <- NaN
}
n_nulos_por_fila <- apply(tmp_data, 1, function(x) sum(is.na(x)))
```

```{r Valores anómalos, fig.cap="Distribución de las variables con valores anómalos y rangos", echo=FALSE}
par(mfrow = c(4,4), mar = c(2, 2, 2, 2))  

for (i in names(n_nulos_por_fila[n_nulos_por_fila>0])) {
  # Create histogram
  hist(assays(se)$counts[i, ], main = paste(i, n_nulos_por_fila[i]), xlab = "", col = "lightblue", border = "black", breaks = 30)
  
  # Añadir límite inferior y superior
  abline(v = exp(limite_inferior[i]), col = "red", lty = 2, lwd = 2) 
  abline(v = exp(limite_superior[i]), col = "blue", lty = 2, lwd = 2)
}
```

A través de estos histagramas se acepta la validez de los rangos ya que
los valores que caen fuera de ellos se encuentran en posiciones
extremas. Como se ha indicado en la sección de materiales y métodos
estos valores anómalos fueron modificados de tal forma que cogieran el
valor más cercano que estuviera dentro de los rangos IQR.

```{r Imputación Valores Anómalos, include=FALSE}
tmp_data <- assays(se)$log_counts
for (i in 1:nrow(tmp_data)) {
  assays(se)$log_counts[i, tmp_data[i, ] < limite_inferior[i]] <- limite_inferior[i]
  assays(se)$log_counts[i, tmp_data[i, ] > limite_superior[i]] <- limite_superior[i]
  assays(se)$counts[i, tmp_data[i, ] < limite_inferior[i]] <- exp(limite_superior[i])
  assays(se)$counts[i, tmp_data[i, ] > limite_superior[i]] <- exp(limite_superior[i])
}
```

## Exploración de los datos

```{r Comparación de medias por variable, include=FALSE}
# Inicializar listas para almacenar resultados
resultados <- list()

# Calcular la media, desviación estándar y prueba t para cada variable
for (var in rownames(rowData(se))) {
  # Calcular la media y desviación estándar por grupo
  stats <- aggregate(assays(se)$counts[var,], by = list(colData(se)$group), FUN = function(x) c(media = mean(x), sd = sd(x)))
  
  # Realizar la prueba t
  t_test <- t.test(assays(se)$log_counts[var,] ~ colData(se)$group)
  
  # Almacenar resultados
  resultados[[var]] <- data.frame(
    "Grupo 1 media ± sd" = paste(round(stats[1, 2][[1]][1], 2), " ± ", round(stats[1, 2][[2]][1], 2)),
    "Grupo 2 media ± sd" = paste(round(stats[2, 2][[1]][1], 2), " ± ", round(stats[2, 2][[2]][1], 2)),
    p_value = round(t_test$p.value,5)
  )
}

# Convertir la lista de resultados en un data frame
resultados_df <- do.call(rbind, resultados)

# Ajustar p-values usando FDR
resultados_df$fdr <- round(p.adjust(resultados_df$p_value, method = "fdr"), 5)

colnames(resultados_df) <- c("Grupo 1 media +- sd", "Grupo 2 media +- sd", "p-valor", "FDR")
```

En un primer lugar, se procedió a la comparación de cada variable
individualmente, realizando un t-test frente a las variables
normalizadas. Mediante el p-valor observamos las variables que
estadísticamente muestran más diferencias entre ambas poblaciones. A
continuación se presenta la tabla que muestra las 15 variables con menor
p-valor. En esta tabla también se observa la media y desviación estándar
de cada grupo lo que nos da idea de qué valores podrían indicar la
presencia de caquexia.

```{r Tabla comparativa p-valor, echo=FALSE}
kable(resultados_df[order(resultados_df[, "p-valor"]), ][1:20,],format = "html", caption = "15 variables más significativas ante un t-test para la comparación de dos grupos")
```

De las 63 variables disponibles en el set de datos 54 variables obtienen
un p-valor de 0.05 en esta prueba, esto es un 85%. Este es un número
bastante elevado de variables lo que puede indicar dos cosas. Por una
parte, que el número de registros (de cada grupo 47 y 33) no sea
suficientemente representativo y que, por lo tanto, casos extremos de
uno de los grupos empujen a la prueba estadística a pensar que se tratan
de dos poblaciones diferentes. Sin duda, los resultados de esta prueba
serían más fiables si los datos perteneciesen a poblaciones más grandes.
Por otra parte, este resultado puede ser verídico, es decir, que sí
existan esas diferencias en la distribución en ambas variables. Para
reforzar la hipótesis de que estas variables sí que presentan
diferencias significativas procedemos al análisis de correlaciones.

```{r DiagramaBarrasCorrelaciones, fig.cap="Índice de correlación de Pearson para las 20 variables con más correlación con la variable 'grupo'", echo=FALSE}
correlations <- cor(t(assays(se)$counts), as.numeric(se$group))
correlations[,1] <- sort(correlations)

par(mar = c(10, 3, 3, 2))  
barplot(correlations[0:20,1], 
        names.arg = rownames(correlations[0:20]),  
        col = "steelblue",             
        main = "Correlaciones con variable objetivo",     
        ylab = "Counts",               
        border = "black",
        las = 2, cex.names=0.5)          
```

Si comparamos estos resultados con los obtenidos anteriormente,
observamos que la Glucosa, que en el análisis de comparación de medias
parecía presentar diferencias significativas entre el grupo de control y
el grupo que padece la enfermedad, no sale en la lista de variables con
más correlación. Esto ocurre también para unas cuantas variables como la
Acetona, o la Alanina. La variable 1,6-Anhydro-beta–D-glucose sería el
caso contrario: alta correlación pero menor p-valor. Desde una
perspectiva global, este análisis nos permite identificar variables que
con alta probabilidad tienen una distribución diferente entre ambos
grupos. Estas variables son aquellas que aparecen en la Tabla 1 y que
además tienen una correlación elevada con la variable objetivo. Como se
puede observar, un ejemplo de estas variables es la
3-Hydroxyisovalerate, el acetato o la creatina.

Antes de proceder con el análisis estadístico, realizamos un estudio de
correlaciones entre todo el conjunto de variables independientes para
evitar que dos variables altamente correlacionadas puedan afectar a los
resultados del análisis estadístico. Después de calcular la correlación
de Pearson para cada par de variables, mostramos en la Tabla 2 todas
aquellas variables que presentan más de 0.8 de correlación y que por lo
tanto habrá que filtrar.

```{r Calculo Correlacion Variables, echo=FALSE}
cor_matrix <- cor(t(assays(se)$counts))

library(reshape2)
cor_long <- melt(cor_matrix)

colnames(cor_long) <- c("Variable1", "Variable2", "Correlation")
cor_long <- cor_long[cor_long$Variable1 != cor_long$Variable2, ]
cor_long <- cor_long[order(-abs(cor_long$Correlation)), ]
cor_long <- cor_long[!duplicated(t(apply(cor_long[, 1:2], 1, sort))), ]

cor_long <- cor_long[order(cor_long[, "Correlation"]), ]
```

```{r CorrelacionVariables}
kable(cor_long[cor_long$Correlation > 0.8, ],format = "html", caption = "Variables con una correlación de Pearson mayor a 0.8")
```

Tras comparar cada par de variables de la Tabla 2 y seleccionar aquella
con menos p-valor en la Tabla 1 completa, las siguientes variables
fueron eliminadas del experimento: Valine, Serine, Creatinine,
2-Oxoglutarate, Histidine, Asparagine, Threonine, Alanine, Glycine,
Ethanolamine Dimethylamine, Hypoxanthine, Fucose. En la siguiente figura
se observa un diagrama de puntos junto con el valor de correlación de
los 9 pares de variables que mayor valor presentaban.

```{r Diagrama de puntos, fig.height=5, echo=FALSE}

#Seleccionamos las primeras 8 filas de esta tabla
top_correlations <- cor_long[order(abs(cor_long$Correlation), decreasing = TRUE), ][1:9, ]

par(mfrow = c(3, 3), mar = c(2, 2, 1, 1)) 

for (i in 1:nrow(top_correlations)) {
  
  var1 <- top_correlations$Variable1[i]  # Primera variable
  var2 <- top_correlations$Variable2[i]  # Segunda variable
  corr_value <- round(top_correlations$Correlation[i], 2)  # Correlación
  
  plot(assays(se)$counts[, var1 ], assays(se)$counts[, var2], 
       main = paste(var1, "vs", var2, "- Corr:", corr_value), 
       cex.main = 0.7,
       cex.lab = 0.8, cex.axis=0.8,
       xlab = var1, 
       ylab = var2, 
       pch = 19, 
       col = "blue")
}
```

## Análisis estadístico

Finalmente, para comprobar qué subconjunto de variables podrían ayudar
más a un médico a decantarse por diagnosticar la enfermedad de caquexia,
se ha realizado una regresión logística con las 20 variables que menos
p-valor han presentado en la exploración de datos. El resumen del modelo
lineal se presenta a continuación.

```{r Calculos Regresión logística, include=FALSE}
columnas_borrar <- list()

# Para cada par de variables con correlación > 0.8
for (i in rownames(cor_long[cor_long$Correlation > 0.8, ])) {

  var1 <- cor_long[i, "Variable1"] #nombre de las variables
  var2 <- cor_long[i, "Variable2"]
  
  p_val1 <- resultados_df[var1, "p-valor"] #p-valor
  p_val2 <- resultados_df[var2, "p-valor"]
  
  if (p_val1 < p_val2) { #columna a borrar 
    columnas_borrar[[i]] <- var2
  } else {
    columnas_borrar[[i]] <- var1
  }
}

se <- se[!rownames(se) %in% unlist(columnas_borrar), ]

resultados_df <- resultados_df[!rownames(resultados_df) %in% unlist(columnas_borrar), ]

top_20_rows <- rownames(resultados_df[order(resultados_df$"p-valor"), ])[1:20]

top_20_pvalue <- t(assays(se)$counts[top_20_rows, ])

linear_model <- glm(as.numeric(se$group) - 1 ~ top_20_pvalue, family=binomial)
```

```{r Regresión logística}
summary(linear_model)
```

En el modelo, observamos que diferentes variables presentan un p-valor
en sus coeficientes de regresión menor a 0.05. Esto es, hay baja
probabilidad de que estas variables no tengan efecto alguno sobre la
variable objetivo lo que se traduce en que sí que hay diferencias entre
las dos poblaciones. Las variables que cumplen con esta característica
son: la Glucosa, la N,N-Dimethylglycine, la 3-Hydroxybutyrate, el
Succinato y el Acetato.

Como se puede observar a partir de los coeficientes de regresión, todas
estas variables menos el Succinato tienen un coeficiente de regresión
negativo por lo que a menor valor, será más probable que el sujeto
pertenezca a la clase control. Observamos la diferencia de
distribuciones en la siguiente figura:

```{r Histogramas Por grupo, fig.cap="Comparación de distribuciones de las variables más significativas entre grupos", echo=FALSE, fig.height=4}
par(mfrow = c(3,2), mar=c(2,2,1,1), oma = c(0, 0, 2, 0))

for (var in c("Glucose", "N,N-Dimethylglycine", "3-Hydroxybutyrate", "Succinate", "Acetate")){
  # Set up the plotting area
  hist(assays(se[, se$group == "cachexic"])$counts[var,], 
       col = rgb(1, 0, 0, 0.5), 
       xlab = "Value", 
       ylab = "Frequency", 
       main = paste("Histogram of", var),
       freq = FALSE)
  lines(density(assays(se[, se$group == "cachexic"])$counts[var,]), col = "red", lwd = 2)
  
  # Overlay the histogram for Group 2
  hist(assays(se[, se$group == "control"])$counts[var,], 
       col = rgb(0, 0, 1, 0.5),  
       add = TRUE,
       freq = FALSE)
  lines(density(assays(se[, se$group == "control"])$counts[var,]), col = "blue", lwd = 2)

  # Add a legend
  legend("topright", 
         legend = c("Cachexic", "Control"), 
         fill = c(rgb(1, 0, 0, 0.5), rgb(0, 0, 1, 0.5)))
}
```

En estos gráficos se observa que los pacientes con caquexia presentan
una distribución descentrada con una larga cola derecha. Esta es la
principal razón por la cual el modelo de regresión logística asigna los
valores negativos a los diferentes coeficientes de las variables más
significativas. En todo caso, parece que el grupo de pacientes de
caquexia tiene valores más extremos que aquellos del grupo control.

Se utilizó la técnica de la selección hacia delante para crear un
subconjunto de variables que minimizara el rendimiento de la regresión
logística y se obtuvo el siguiente modelo lineal:

```{r Regresion Logística FF, echo=FALSE, warning=FALSE}
group_data <- as.numeric(se$group) - 1

# Modelo vacío
modelo_vacio <- glm(group_data ~ 1, family = binomial, data=as.data.frame(top_20_pvalue))

# Modelo completo (con todas las variables independientes)
modelo_completo <- glm(group_data ~ . , family = binomial, data=as.data.frame(top_20_pvalue))

step.model <- stepAIC(modelo_vacio, direction = "both", 
                      scope = modelo_completo, trace = FALSE)

# Aplicar selección hacia adelante
modelo_seleccionado <- step(modelo_vacio, 
                             direction = "forward", 
                             scope = formula(modelo_completo), trace=0)  
```

```{r Regresión logística summary}
# Resumen del modelo seleccionado
summary(step.model)
```

El modelo seleccionado es precisamente aquel que no coge ninguna
variable. Esto indica que la suma de variables en conjunto no es capaz
de diferenciar entre pacientes del grupo con caquexia y el grupo de
control mejor que si lo hiciéramos al azar (30% probabilidad grupo
control y 70% grupo caquexia).

# Conclusiones

A través de esta exploración de datos extraemos una serie de
conclusiones. El objetivo principal de este estudio era determinar si
existían metabolitos que pudiesen indicar la presencia de caquexia en
pacientes con tal de poder realizar un diágnostico temprano de la
enfermedad. Tras haber analizado los datos a través de pruebas
estadísticas concluimos que las variables de Glucosa, la
N,N-Dimethylglycine, la 3-Hydroxybutyrate, el Succinato y el Acetato son
los biomarcadores que más importancia tendrían para tomar esta decisión.
Valores más pequeños de estas variables en general indican que el
paciente no padece la enfermedad mientras que valores extremos suelen
indicar un estado de salud menos favorable. Otras variables que podrían
ser interesantes son el Adipato, el Quinolinato, la Leucina y la Valina.
Todas estas variables han demostrado tener distribuciones diferentes al
enfrentarlas a una comparación de grupos mediante la prueba T. La Valina
también puede ser un biomarcador interesante pero en este estudio se ha
determinado que no es un metabolito tan relevante como los otros ya que
presenta una correlación alta con la Leucina que presenta un menor
p-valor en la comparación de distribuciones por grupo.

Por otra parte, el análisis del método de selección hacia delante en el
estudio de la regresión logística también nos indica cómo se comportan
las variables en conjunto. Observamos que el modelo no encuentra un
subconjunto de variables que maximicen el rendimiento de una forma
significativa. Esto puede suponer que muchas veces estos valores
extremos que empujan a pensar que el paciente padece caquexia no se dan
en todas las variables, si no que es realmente solo una variable la que
empujaría al modelo a tomar la decisión.

# Discusión y limitaciones

Como se ha observado en la última parte del análisis estadístico,
observamos que las principales diferencias que el modelo encuentra entre
ambos grupos es la presencia de valores extremos en los pacientes de
caquexia. Por una parte, esto podría ajustarse a la realidad lo que
implicaría que pacientes que padecen la enfermedad tienen en efecto
valores más elevados. Sin embargo, también podría ser una consecuencia
del alto número de pacientes con caquexia de los que disponemos frente
al número de pacientes del grupo control. Cuanto menor es la muestra de
la que se dispone, la distribución tenderá a tener menos valores
extremos lo que podría ser la razón por la cual el grupo control
presenta una distribución menos dispersa. Así, este desbalanceo
perjudica enormemente la fiabilidad de los resultados obtenidos en este
estudio. Para poder concluir con cierta robustex qué variables presentan
diferencias entre ambos grupos, se necesitaría un mayor número de
registros en general y en especial de pacientes del grupo control.

Por otra parte, en este estudio sólamente se ha recurrido a técnicas
basadas en estadística tradicional para determinar las variables con más
impacto en los pacientes con caquexia. Sin embargo, hoy en día las
técnicas más punteras están basadas en Machine Learning y en la
literatura presentan mejores resultados que las técnicas utilizadas en
este estudio. Por ello modelos basados en estructura de árbol como
Random Forest o XGBoost podrían proporcionar a este problema un análisis
más preciso.

# Bibliografía

\[1\] Instituto Nacional del Cáncer. (n.d.). Avances en el tratamiento
de la caquexia Por Cáncer. Avances en el tratamiento de la caquexia por
cáncer.
<https://www.cancer.gov/espanol/cancer/tratamiento/investigacion/caquexia>

\[2\] Costa, G. (1977). Cachexia, the Metabolic Component of Neoplastic
Diseases. *Cancer Research*, *37*, 2327–2335.
https://doi.org/10.1159/000385967
